【裁判字號】    99,訴,817
【裁判日期】    991222
【裁判案由】    違反期貨交易法
【裁判全文】
臺灣桃園地方法院刑事判決               99年度訴字第817號
公  訴  人  臺灣桃園地方法院檢察署檢察官
被      告  黃明誠
選任辯護人  王道光律師
            姜至軒律師
            賴彌鼎律師
被      告  吳志成
            盧穎蕙
            涂嘉瑜
            涂欣如
            劉國峰
            蘇君杰
上列被告等因違反期貨交易法案件，經檢察官提起公訴（98年度
偵字第12400號），本院判決如下：
    主  文
黃明誠共同違反非期貨商，不得經營期貨交易業務之規定，累犯
，處有期徒刑捌月。扣案如附表所示之物均沒收。
吳志成共同違反非期貨商，不得經營期貨交易業務之規定，處有
期徒刑陸月。扣案如附表所示之物均沒收。
盧穎蕙、涂嘉瑜、涂欣如均共同違反非期貨商，不得經營期貨交
易業務之規定，均處有期徒刑伍月。均緩刑參年。扣案如附表所
示之物均沒收。
劉國峰、蘇君杰均共同違反非期貨商，不得經營期貨交易業務之
規定，均處有期徒刑參月。均緩刑貳年。扣案如附表所示之物均
沒收。
    事  實
一、黃明誠曾因過失傷害案件，經本院93年度交易字第50號刑事
    判決判處有期徒刑3 月，如易科罰金以銀元300 元折算1 日
    確定，於民國93年7 月16日易科罰金執行完畢。詎黃明誠猶
    不知悔改，明知期貨商須經主管機關財政部證券暨期貨管理
    委員會之許可並發給許可證照，始得營業，非期貨商，不得
    經營期貨交易業務，竟於98年3 月間起在桃園縣八德市○○
    路919 號，以扣案如附表所示之設備、文件資料，於上址經
    營期貨交易業務，並由吳志成對外招攬客戶，吳志成每招攬
    1 名客戶，於客戶下單時每口可獲得招攬費用（俗稱水費，
    由客戶負擔）新臺幣（下同）50元，黃明誠並陸續以每月2
    至3 萬元不等之薪資，僱請盧穎蕙、涂嘉瑜、涂欣如負責接
    客戶電話、處理客戶下單、對帳、報口數及製作報表等地下
    期貨交易業務，另以每月1 萬5 千元之薪資聘請蘇君杰、劉
    國峰負責為盧穎蕙、涂嘉瑜、涂欣如等人購買便當、打掃環
    境及匯款等業務，渠等7 人即共同基於經營期貨交易業務之
    犯意聯絡，未經許可，在上址經營期貨交易業務，接受客戶
    電話下單，以「臺灣證券交易所發行之加權股價指數期貨」
    （臺股期貨指數）為下單標的，其下單時間自每日上午臺指
    開盤交易時起至下午1 時45分臺指收盤時止，以臺股期貨指
    數為基準，每點漲跌以200 元計算盈虧，並以點數乘以200
    元為每口合約價值，另就客戶下單口數計收每口300 元手續
    費，皆與國內期貨市場相同，並以免收客戶買進、賣出之期
    貨交易稅及免繳納期貨交易保證金之方式招攬客戶，客戶若
    預期指數上漲，可選擇下「多單」，客戶若預期指數下跌，
    可選擇下「空單」，客戶下單後，再以電話聯絡時間下一分
    鐘之指數第一盤成交價格作為基準計算成交口數及交易點數
    ，以為撮合交易，渠等於成交後回報客戶，而以類似於期貨
    交易法所規範之期貨契約方式，經營期貨交易業務，惟渠等
    實際上均未下單至期貨交易所，而另轉向不詳姓名年籍之人
    所屬上游犯罪集團下單，渠等即以此方式經營期貨交易業務
    牟利至為警查獲時止。嗣為警據報於98年6 月5 日至上址搜
    索查獲，並扣得渠等所有如附表所示供渠等共同經營期貨交
    易業務所用之物，循線查悉上情。
二、案經桃園縣政府警察局龜山分局報告臺灣桃園地方法院檢察
    署檢察官偵查後起訴。
    理  由
一、按被告以外之人於審判外之陳述，雖不符刑事訴訟法第159
    條之1 至第159 條之4 之規定，而經當事人於審判程序同意
    作為證據，法院審酌該言詞陳述或書面陳述作成時之情況，
    認為適當者，亦得為證據。當事人、代理人或辯護人於法院
    調查證據時，知有第159 條第1 項不得為證據之情形，而未
    於言詞辯論終結前聲明異議者，視為有前項之同意，刑事訴
    訟法第159 條之5 定有明文。查本件被告及辯護人於準備程
    序時，對於下述本院採為認定犯罪事實依據之各項證據，均
    同意有證據能力，且該等證據復經本院於審理時逐一提示予
    被告及辯護人表示意見，本院審酌該等證據之取得過程並無
    瑕疵，與本案待證事實間復具有相當之關聯性，以之為本案
    證據並無不當，自得採為本件認定事實之基礎，合先敘明。
二、訊據被告黃明誠等7 人固均坦承渠等有以臺股期貨指數為標
    的，並使用期貨交易術語，於臺股期貨指數正常交易時間內
    ，接受客戶電話下單，以臺股期貨指數之漲跌計算成交口數
    、交易點數後回報客戶，及渠等前開內部分工情形等情，惟
    均矢口否認違反期貨交易法之犯行，均辯稱渠等行為應僅構
    成刑法賭博罪云云。被告黃明誠之辯護人亦辯稱被告等人並
    無任何撮合期貨買賣之行為，自不違反期貨交易法等語。經
    查：
  (一)上揭渠等共同以臺股期貨指數為標的，使用期貨交易術語，
    於臺股期貨指數正常交易時間內，接受客戶電話下單，以臺
    股期貨指數之漲跌計算成交口數及交易點數後回報客戶，及
    渠等前開內部分工情形等事實，業據被告黃明誠、吳志成、
    盧穎蕙、涂嘉瑜、涂欣如、蘇君杰、劉國峰於本院審理時坦
    承不諱，核與證人呂芳錡、邱家銘、洪祥富於偵查時之證述
    大致相符，且證人洪祥富於偵查時亦證述其以電話向渠等下
    注（下單）之手續費300 元，其會下注2 口、3 口，直接下
    注（下單）所以沒有收水費等情（見偵查卷(三)第75頁），並
    有通訊監察譯文、交易明細表及查獲現場照片等件可稽，復
    有如附表所示之物扣案可資佐證，堪以認定。
  (二)又查，被告黃明誠雖於本院審理時供稱由其自負客戶下單結
    算後之盈虧云云（見本院卷第75頁），惟被告黃明誠於本院
    審理時又供稱每天投注（下單）金額僅幾千至幾萬元不等，
    平均每天僅6 、7 名客戶而已（見本院卷第75頁背面），核
    與客戶交易明細表記載每日進出資金頻繁、動輒數十萬元所
    示情形不合，再審酌被告黃明誠於警詢時既稱其賣車為生、
    每月收入6 萬元（見偵查卷(一)第8 頁），以其一人應無足夠
    財力就卷附交易明細表所載進出資金，自任結算之責，復參
    酌檢察官追查上游犯罪集團時訊問被告吳志成、黃明誠2 人
    ，渠2 人說詞反覆不一之情，本院認被告黃明誠前揭供稱自
    負結算盈虧云云，自非可信。
  (三)被告7 人及被告黃明誠之辯護人雖均辯稱本案應僅構成賭博
    罪，而不成立違反期貨交易法罪名云云。惟按期貨交易法第
    56條規定，期貨商之成立採取「許可主義」，有一定資本以
    上、負責人及業務員具備一定資格，並取得許可證照，始得
    成立；其分支機構亦須具備一定條件，經主管機關許可，方
    能設立，以維護期貨交易秩序及公平、安全。未經許可擅自
    經營所謂「地下期貨交易」與合法期貨交易，固均含有高度
    射倖性，惟並非全部含有射倖性之行為，皆應歸類為賭博。
    臺灣期貨交易所股份有限公司（下稱臺灣期貨交易所）經主
    管機關核准經營台股期貨交易，提供投資者預測未來經濟發
    展趨勢，預作避險或套利；「看多」或「看空」繫於投資者
    之判斷，不純然依靠機率，不能與純粹賭博行為類比。期貨
    交易法第3 條第1 項第1款規定：「本法所稱期貨交易，指
    依國內外期貨交易所或其他期貨市場之規則或實務，從事衍
    生自商品、貨幣、有價證券、利率、指數或其他利益之下列
    契約之交易：一期貨契約：指當事人約定，於未來特定期間
    ，依特定價格及數量等交易條件買賣約定標的物，或於到期
    前或到期時結算差價之契約。」。臺灣期貨交易所訂定之「
    臺灣證券交易所股價指數期貨契約交易規則」第5 條、第6
    條 、第10條、第15條第1 項分別規定：「每一契約價值為
    新台幣二百元乘以台股期貨指數」、「本契約交易之報價以
    本指數（按指台灣證券交易所發行量加權股價指數）一點為
    最小升降單位，每一點價值為新台幣二百元」、「本契約（
    按指台股期貨契約）之買賣申報以電腦自動撮合。撮合方式
    開盤採集合競價，開盤後採逐筆撮合」、「期貨商受託買賣
    本契約，應於受託前按受託買賣之合計數量預先收足交易保
    證金，並自成交日起迄交割期限屆至前，按每日結算價逐日
    計算每一委託人持有部位之權益，合併計入委託人之保證金
    帳戶餘額」。上開規則係規範期貨交易法所定期貨交易業務
    之台股期貨交易，至於「地下台股期貨交易」是否屬於期貨
    交易，仍應按「地下台股期貨交易」之實際約定內容決定，
    並非部分與「台灣證券交易所股價指數期貨契約交易規則」
    不符，即非屬經營期貨交易業務。查本案渠等之經營方式，
    係以當日之「臺灣證券交易所發行量加權股價指數期貨」作
    為交易下單之標的，以「口」為其計算單位，並以臺灣證券
    交易所加權股價指數每升降1 點為200 元結算損益，其交易
    方式、交易模式，皆與國內期貨市場相同，核與台股期貨交
    易之主要運作方式相符，已如前述，且客戶若預期指數上漲
    ，可選擇下「多單」，客戶若預期指數下跌，可選擇下「空
    單」，客戶下單後，再以電話聯絡時間下一分鐘之指數第一
    盤成交價格作為基準計算成交口數及交易點數，而渠等則將
    成交口數及交易點數以電話回報予客戶以計算客戶損益，當
    可視為撮合交易，而以此方式長期經營；觀諸目前國內期貨
    市場上確實有以「臺灣證券交易所發行量加權股價指數」作
    為交易標的之合法期貨交易活動，臺灣期貨交易所稱之為「
    臺灣證券交易所股價指數期貨契約」，此乃財政部證券暨期
    貨管理委員會依規定公告之期貨交易種類之一，渠等以仿照
    合法期貨交易市場中有關「臺灣證券交易所發行量加權股價
    指數期貨」之交易時間暨方式經營業務，對外並以所經營交
    易之內容為「臺灣證券交易所發行量加權股價指數期貨」自
    居，且於接受客戶下單後，實際上並未下單至期貨交易所，
    係以類似於期貨交易法所規範之期貨契約之方式，經營期貨
    交易業務。又既名為「地下台股期貨交易」，自然不可能至
    期貨交易所下單，亦無由收取期貨交易稅，也可以不收取交
    易保證金，自難以「地下台股期貨交易」未至期貨交易所下
    單，亦未收取交易保證金及期貨交易稅，即謂與台股期貨交
    易之經營型態不合。而有關於期貨交易之財務投資活動，本
    即具有輸贏賺賠之射倖性質，客戶無論係下多單或空單，其
    輸贏賺賠與否本即繫諸臺灣證券交易所發行量加權股價指數
    之漲跌，此乃從事期貨交易活動者當然應負之風險，縱係參
    與合法期貨交易活動之投資人，亦無穩賺不賠之可能，是以
    ，不能僅以客戶下單後有輸有贏，即認其射倖性質與賭博罪
    嫌無異。況查地下期貨之違法性，在於可能反而影響正常期
    貨交易，吸納期貨市場眾多資金，使正常期貨規模萎靡不振
    ，減少政府之期貨交易稅收，更可能因此導致股市異常暴漲
    暴跌，此與賭博罪重在維護社會善良風氣，所保護之法益迥
    然不同，是以此類地下期貨經濟行為自不能以賭博罪論擬替
    代，此觀最高法院96年度台上字第1675號刑事判決意旨自明
    ，是被告與辯護人所辯，均不足採。本案事證明確，被告犯
    行均堪認定，應依法論科。
三、核被告7 人所為，均係違反期貨交易法第56條第1 項規定，
    應依同法第112 條第3 款規定處罰。被告7 人就本案犯行間
    有犯意聯絡及行為分擔，均為共同正犯。再按期貨交易法第
    112 條第3 款違反同法第56條第1 項規定「非期貨商除本法
    另有規定者外，不得經營期貨交易業務」之所謂業務，係指
    以反覆經營期貨結算或期貨交易行為為目的之社會活動者而
    言，性質上本即包含繼續多次經營期貨之結算或期貨之交易
    行為，應為單純一罪（最高法院92年度台上字第4820號刑事
    判決意旨參照）。又被告黃明誠有如事實欄所示之犯罪科刑
    執行情形，有前述臺灣高等法院被告全國前案紀錄表可佐，
    其於徒刑執行完畢後5 年內，故意再犯本件有期徒刑以上之
    罪，為累犯，應依刑法第47條第1 項之規定加重其刑。爰審
    酌被告等正值青年，不思上進，明知未經主管機關許可，竟
    私自經營期貨交易業務，對期貨交易市場秩序造成一定危害
    ，應受非難，然渠等犯後均尚知悔悟，兼衡渠等各自素行、
    參與犯罪程度、期間長短及渠等僅為下手，背後應有上游犯
    罪集團等一切情狀，分別量處如主文所示之刑。扣案如附表
    所示之物，為渠等所有，係供渠等共同犯本案所用或預備所
    用之物，業據渠等供明在卷，爰依刑法第38條第1 項第2 款
    規定宣告沒收。至其餘扣案物品，包括被告黃明誠所有之支
    票4 張、現金426600元及板信商銀存款簿1 本等物，被告黃
    明誠已於本院審理時否認與本案有關，而公訴人所陳上開現
    金係渠等犯罪所得乙節，亦乏明確事證，爰均不予宣告沒收
    ，附此敘明。末查，被告盧穎蕙、涂嘉瑜、涂欣如、蘇君杰
    、劉國峰前均未曾因故意犯罪受有期徒刑以上刑之宣告，有
    卷附臺灣高等法院被告前案紀錄表可按，渠等5 人僅受僱於
    被告黃明誠領取薪資，均因一時貪利，短於思慮，偶罹刑典
    ，經此罪刑之宣告後，當知所警惕，信無再犯之虞，本院認
    渠等所宣告之刑以暫不執行為適當，爰各併宣告緩刑如主文
    第3 、4 項所示，以啟自新。
四、不另為無罪諭知部分：除前揭論罪科刑部分外，公訴人另以
    被告黃明誠等7 人共同基於意圖營利供給賭博場所、聚眾賭
    博及與不特定賭客對賭之犯意聯絡，在前揭時地，使用扣案
    如附表所示之設備、資料，以臺股期貨指數為下注標的，藉
    前揭非法經營期貨交易業務，接受不特定賭客之簽注而與賭
    客對賭，因認被告黃明誠等7 人亦涉犯刑法第268 條前段之
    圖利供給賭場罪、同條後段之圖利聚眾賭博罪及刑法第266
    條第1 項前段之普通賭博罪，並當庭「擴張」起訴事實及於
    此部分（依本院準備程序之進行情形，可認公訴人係表示此
    擴張部分與前揭論罪科刑部分有想像競合犯之裁判上一罪關
    係）。惟依前開最高法院96年度台上字第1675號刑事判決意
    旨所示，因地下期貨之違法性，在於其影響正常期貨交易，
    吸納期貨市場眾多資金，使正常期貨規模萎靡不振，減少政
    府期貨交易稅收，並增加股市不正常漲跌之風險，與賭博罪
    所保護之法益重在維護社會善良風氣迥然不同，此犯行之處
    罰自不能以賭博罪論擬替代，再衡以地下期貨交易之進行仍
    依附正常期貨交易市場為之，地下期貨交易之盈虧結果亦同
    繫於正常期貨市場投資者預作避險或套利之決策，並非全部
    取決於射倖性，與賭博仍有區別，是本案渠等犯行應僅構成
    違反期貨交易法之規定，而不成立賭博罪，是此部分犯罪事
    實既不成立，原應就此部分為渠等無罪之諭知，惟因公訴人
    認此部分與渠等前揭論罪科刑部分，有想像競合犯之裁判上
    一罪關係，爰就此部分不另為無罪之諭知，併此敘明。
據上論斷，應依刑事訴訟法第299 條第1 項前段，期貨交易法第
112 條第3 款，刑法第11條前段、第28條、第47條第1 項、第74
條第1 項第1 款、第38條第1 項第2 款，判決如主文。
本案經檢察官吳靜怡到庭執行職務
中    華    民    國    99    年    12    月    22    日
                  刑事第九庭審判長法  官  吳為平
                                  法  官  王秀慧
                                  法  官  陳正昇
以上正本證明與原本無異。
如不服本判決應於收受送達後10日內向本院提出上訴書狀，並應
敘述具體理由；其未敘述上訴理由者，應於上訴期間屆滿後20日
內向本院補提理由書（均須按他造當事人之人數附繕本）「切勿
逕送上級法院」。
                                  書記官  張筆隆
中    華    民    國    99    年    12    月    24    日
期貨交易法第112條
有下列情事之一者，處 7 年以下有期徒刑，得併科新臺幣 3 百
萬元以下罰金：
一、未經許可，擅自經營期貨交易所或期貨交易所業務者。
二、未經許可，擅自經營期貨結算機構者。
三、違反第 56 條第 1 項之規定者。
四、未經許可，擅自經營槓桿交易商者。
五、未經許可，擅自經營期貨信託事業、期貨經理事業、期貨顧
    問事業或其他期貨服務事業者。
六、期貨信託事業違反第 84 條第 1 項規定募集期貨信託基金
    者。
七、違反第 106 條、第 107 條或第 108 條第 1 項之規定者。

司法院資訊處製作；財團法人民間司法改革基金會備份。
